ACORDAO-COMPLETO-2494175

ACÓRDÃO 10891/2021 ATA 30/2021 - SEGUNDA CÂMARA

VISTO, relatado e discutido este recurso de reconsideração interposto por Raimundo Cavalcante Rodrigues contra o Acórdão 10176/2020-TCU-Segunda Câmara.
ACORDAM os ministros do Tribunal de Contas da União, reunidos em sessão da 2ª Câmara, ante as razões expostas pelo Relator e com fundamento nos arts. 32 e 33 da Lei 8.443/1992, em:
9.1. conhecer do recurso de reconsideração e negar-lhe provimento;
9.2. encaminhar cópia desta decisão ao Ministério do Turismo e ao recorrente, com a informação de que o inteiro teor deste acórdão e do relatório e do voto que o fundamentam está disponível no endereço eletrônico www.tcu.gov.br/acordaos.

Recurso de reconsideração interposto por Raimundo Cavalcante Rodrigues contra o Acórdão 10.176/2020  2ª Câmara, que julgou irregulares suas contas, juntamente com as do Centro de Iniciativa Turística  Cenitur e de Felipe Cavalcanti Rodrigues em decorrência de irregularidades na documentação exigida para prestação de contas do Convênio 912/2008, celebrado com o Ministério do Turismo, cujo objeto era o apoio à realização do projeto intitulado Circuito Cultural Junino de Quadrilhas

Segunda Câmara

Ministério do Turismo

3.. Recorrente: Raimundo Cavalcante Rodrigues (XXX.201.034-XX)

13.1. Ministros presentes: Bruno Dantas (Presidente), Augusto Nardes, Aroldo Cedraz, Raimundo Carreiro e Jorge Oliveira (Relator).
13.2. Ministro que não participou da votação: Bruno Dantas.
13.3. Ministro-Substituto presente: André Luís de Carvalho.

JORGE OLIVEIRA

Ministro Aroldo Cedraz

Adoto como relatório a instrução produzida no âmbito da Secretaria de Recursos - Serur (peça 136) , que contou com a anuência do corpo diretivo daquela unidade técnica (peça 137) e do Ministério Público junto ao TCU (peça 138) :
"INTRODUÇÃO
1.	Trata-se de recurso de reconsideração interposto por Raimundo Cavalcante Rodrigues (peça 109) , contra o Acórdão 10176/2020-TCU-Segunda Câmara (peça 83) , relatado pelo Ministro Aroldo Cedraz, nos seguintes termos:
'ACORDAM os Ministros do Tribunal de Contas da União, reunidos em Sessão da 2ª Câmara, ante as razões expostas pelo relator, em:
9.1. excluir as empresas Sheila Promoções, Eventos e Serviços Eireli - ME e Anchieta Promoções, Eventos e Serviços Eireli - ME da relação processual;
9.2. com fulcro nos arts. 1º, inciso I, 16, inciso III, alíneas 'b' e 'c', 19, caput, e 23, inciso III, da Lei 8.443/1992, julgar irregulares as contas do Centro de Iniciativa Turística - Cenitur (08.580.516/0001-64) , de Felipe Cavalcanti Rodrigues (XXX.286.024-XX) e de Raimundo Cavalcante Rodrigues (XXX.201.034-XX) , e condená-los solidariamente aos pagamentos das quantias especificadas a seguir, atualizadas monetariamente e acrescidas dos juros de mora, calculados a partir das datas indicadas, até a data da efetiva quitação, fixando-lhes o prazo de 15 (quinze) dias, a contar da notificação do presente acórdão, para que comprovem, perante o Tribunal, o recolhimento do débito aos cofres do Tesouro Nacional, nos termos do art. 214, inciso III, alínea 'a', do Regimento Interno do TCU:
	Valor Histórico (R$) 
	Data de ocorrência

	70.909,09
	26/8/2008

	129.090,91
	27/8/2008

9.3. aplicar, individualmente, a multa prevista no art. 57 da Lei 8.443/1992, c/c o art. 267 do Regimento Interno do TCU, ao Centro de Iniciativa Turística - Cenitur, a Felipe Cavalcanti Rodrigues e a Raimundo Cavalcante Rodrigues, no valor de R$ 20.000,00 (vinte mil reais) , fixando-lhes o prazo de 15 (quinze) dias, a contar da notificação, para que comprovem, perante o Tribunal (art. 214, inciso III, alínea 'a', do Regimento Interno) , o recolhimento das dívidas aos cofres do Tesouro Nacional, atualizadas monetariamente desde a data do presente acórdão até a do efetivo recolhimento, se for paga após o vencimento, na forma da legislação em vigor;
9.4. autorizar, desde logo, a cobrança judicial das dívidas, caso não atendida a notificação, nos termos do art. 28, inciso II, da Lei 8.443/1992;
9.5. autorizar o pagamento parcelado das dívidas, caso requerido, em até 36 (trinta e seis) parcelas mensais e consecutivas, nos termos do art. 26 da Lei 8.443/1992, c/c o art. 217 do Regimento Interno do TCU, fixando o vencimento da primeira parcela em 15 (quinze) dias, a contar do recebimento da notificação do acórdão, e o das demais a cada 30 (trinta) dias, devendo incidir sobre cada parcela os respectivos encargos, na forma prevista na legislação em vigor;
9.6. alertar os responsáveis que a falta de comprovação do recolhimento de qualquer parcela importará no vencimento antecipado do saldo devedor, nos termos do § 2º do art. 217 do Regimento Interno do TCU;
9.7. remeter cópia do presente acórdão à Procuradoria Regional da República no Estado da Paraíba, para as providências cabíveis, nos termos do § 7º, in fine, do art. 209 do Regimento Interno do TCU, bem assim ao Tribunal de Contas do Estado da Paraíba, tendo em vista que parte dos recursos utilizados se referem à contrapartida municipal.'
HISTÓRICO
2.	Trata-se de tomada de contas especial instaurada pelo Ministério do Turismo, em desfavor da entidade Centro de Iniciativa Turística - Cenitur, de Raimundo Cavalcante Rodrigues (Presidente) e de Felipe Cavalcanti Rodrigues (Tesoureiro) , em razão de irregularidades na documentação exigida para prestação de contas do Convênio 912/2008 (Siafi 629882) , celebrado com o Cenitur, cujo objeto era o apoio à realização do projeto intitulado 'Circuito Cultural Junino de Quadrilhas' (peça 2, pp. 9-14, 31-51 e 54) . 
3.	Os recursos previstos para a implementação do objeto conveniado foram orçados no valor total de R$ 220.000,00, com a seguinte composição: R$ 20.000,00 de contrapartida da Convenente e R$ 200.000,00 à conta da Concedente, tendo sido liberado, por meio da Ordem Bancária 2008OB900876 de 15/8/2008, com crédito em conta corrente em 19/8/2008 (peça 2, pp. 53 e 66) .4.	A análise da prestação de contas dos recursos repassados concluiu pela reprovação da execução física do ajuste e pela obrigatoriedade da devolução dos recursos, tendo em vista que não foram apresentados elementos suficientes que permitissem a emissão de parecer técnico conclusivo a respeito do cumprimento do objeto do convênio em exame, a exemplo de fotografias, filmagens e/ou material de divulgação pós evento que comprovassem a efetiva realização das apresentações contratadas e da infraestrutura (peça 2, pp. 57-61) .
5.	O Relatório de Tomada de Contas Especial (peça 2, pp. 87-91) , caracterizou as responsabilidades do Centro de Iniciativa Turística - Cenitur, de Raimundo Cavalcante Rodrigues e de Felipe Cavalcanti Rodrigues, em razão das irregularidades na documentação exigida para prestação de contas do Convênio 912/2008. O Relatório e o Certificado de Auditoria, além do Parecer do Dirigente do Órgão de Controle Interno foram unânimes em concluir pela irregularidade das contas. O Pronunciamento Ministerial também se coaduna aos pareceres anteriores (peça 2, pp. 111- 116 e 123) .
6.	Remetido o processo ao Tribunal, a unidade técnica promoveu a citação da entidade e de seus dirigentes, Raimundo Cavalcante Rodrigues (Presidente) e Felipe Cavalcanti Rodrigues (Tesoureiro) , bem como das empresas contratadas, Anchieta Promoções e Eventos Eireli - ME e Sheila Promoções e Eventos Eireli - ME, que compareceram aos autos com alegações de defesa, as quais foram analisadas e rejeitadas pela Secex/PB, com proposta, ao final, pela irregularidade das contas e condenação em débito solidário, bem como a aplicação da multa prevista no art. 57 da Lei 8.443/1992.7.	O Ministro relator concordou com as análises realizadas pela unidade técnica à exceção da responsabilização das empresas contratadas pela convenente, uma vez que o instrumento de contrato entre elas firmado não previa a necessidade de que as contratadas apresentassem filmagens, fotografias e/ou outros instrumentos que permitissem inferir a execução dos serviços.
8.	Dessa forma, o Tribunal, por meio do Acórdão 10176/2020-TCU-Segunda Câmara (peça 83) , relatado pelo Ministro Aroldo Cedraz, julgou irregulares as contas do Centro de Iniciativa Turística - Cenitur, de Felipe Cavalcanti Rodrigues e de Raimundo Cavalcante Rodrigues, condenando-os, solidariamente, ao débito apurado e aplicando-lhes multa individual, na forma transcrita na introdução acima.
9.	Insatisfeito, Raimundo Cavalcante Rodrigues interpôs o presente recurso de reconsideração (peça 109) , requerendo (peça 109, p. 11) 'que sejam julgados procedentes os pedidos do Recurso de Reconsideração, reformando-se o acórdão recorrido, para se excluir a responsabilidade da recorrente pelos atos apontados como ilegais'.
ADMISSIBILIDADE
10.	Reitera-se o exame preliminar de admissibilidade (peça 110) , ratificado pela então relatora, Ministra Ana Arraes (peça 112) , que concluiu pelo conhecimento do recurso, suspendendo-se, à recorrente e para os demais devedores solidários, os efeitos dos itens 9.2, 9.3 e 9.4 do Acórdão 10176/2020-TCU-Segunda Câmara, relator Ministro Aroldo Cedraz, eis que preenchidos os requisitos processuais aplicáveis à espécie.
MÉRITO
11.	Delimitação
11.1.	Constitui objeto do recurso verificar se:
	a) os elementos trazidos aos autos são suficientes para elidir as irregularidades relacionadas ao Convênio 912/2008 (peça 109. pp. 1-7) ;
	b) há prejuízo aos princípios da ampla defesa e do contraditório (peça 109. p. 8) ;
	c) houve a prescrição (peça 109, pp. 8-11) ;
	d) não está caracterizado o dolo ou a culpa do responsável (peça 109, p. 11) .
12.	Os elementos trazidos aos autos são suficientes para elidir as irregularidades relacionadas ao Convênio 912/2008.
12.1.	O recorrente considera que os elementos trazidos aos autos são suficientes para elidir as irregularidades relacionadas ao Convênio 912/2008, em razão dos seguintes argumentos:
a) o relatório da SECEX/PB aponta como irregularidades na execução do Convênio 912/2008, a não apresentação de fotografias, filmagens e/ou material de divulgação pós-evento que comprovassem a efetiva realização das apresentações contratadas e da infraestrutura do show. Isto é, entendeu que exclusivamente por conta da falta de fotografias, filmagens e/ou material de divulgação pós-evento, a execução física do objeto do contrato estaria completamente reprovada (peça 109. p. 2) ;
 b) o Cenitur assinou contratos de prestação de serviços com as empresas Sheila Promoções e Eventos - ME, no dia 11/6/2008, e, com a empresa Anchieta Promoções e Eventos - ME, no dia 13/6/2008. Os contratos só foram assinados após Processo Licitatório executado pela Comissão Permanente de Licitação da Prefeitura Municipal de Lagoa Seca/PB, onde foram obedecidos todos os trâmites legais exigidos pela Lei 8.666/1993 (peça 109. pp. 2-3) ;
c) no dia 26/6/2008, um dia antes do início do evento, o recorrente recebeu um e-mail do Ministério do Turismo informando que a documentação estava incompleta, solicitando sua regularização até o dia seguinte, dia 27/6/2008. Nota-se que o evento em causa, 'Circuito Cultural Junino de Quadrilhas', foi realizado no período de 27 a 29 de junho de 2008, conforme inicialmente previsto no Projeto Básico e Plano de Trabalho aprovados pelo Ministério do Turismo (peça 109. p. 3) ;
d) os recursos financeiros referentes às despesas do Convênio 912/2008 só foram creditados na conta corrente do Cenitur no dia 19/8/2008, conforme comprovado pelo extrato bancário, isto é, quase sessenta dias após a realização do evento cultural (peça 109. p. 3) ;
e) o recorrente buscou se resguardar de eventual responsabilidade por meio do e-mail encaminhado ao Ministério do Turismo, questionando quais seriam os procedimentos adotados diante da esdrúxula liberação dos recursos federais, conforme faz prova nos autos (peça 109. p. 4) ;
f) em homenagem à verdade dos fatos e na busca da verdade material, deve ser constatada a ausência de responsabilidade do recorrente pela suposta impossibilidade de comprovação efetiva da boa e regular aplicação dos recursos federais, ante a 'não apresentação das filmagens, fotografias e/ou outros instrumentos lícitos, constando o nome e a logomarca do Ministério do Turismo' (peça 109. p. 4) ;
g) em observância do princípio da proporcionalidade e razoabilidade, o recorrente não poderá ser condenado pelas supostas irregularidades na documentação exigida para prestação de contas do Convênio 91/2008, celebrado entre o Ministério do Turismo e o Centro de Iniciativa Turística - Cenitur (peça 109. p. 4) ;
h) é cediço que a realização do projeto cultural foi efetivamente demostrada por outros meios de provas, tais como, recibos e contratos formulados com as empresas Sheila Promoções e Eventos-ME e Anchieta Promoções e Eventos-ME, demostrando todo o procedimento de contratação das referidas empresas, além da discriminação completa de todos os valores gastos na divulgação dos eventos e na apresentação das bandas artísticas (peça 109. p. 4-5) ;
i) a realização do evento e a comprovação dos serviços contratados com as empresas foram de conhecimento público e notório amplamente noticiado pela mídia escrita e televisiva, bem como por diversas reportagens à época, mas que agora se demonstram impossíveis de serem colecionadas ao caderno processual, ante ao lapso temporal de doze anos (peça 109. pp. 4-5) ;
j) o Ministério do Turismo apenas repassou os recursos referentes às despesas do Convênio 912/2008 no dia 19/8/2008, ou seja, quase sessenta dias após a realização do evento cultural. Tal conduta demonstra de forma incontestável a ciência do Ministério do Turismo acerca da efetiva implementação do objeto conveniado, desse modo, em razão da transferência de valores ser posterior a realização do evento, que ocorreu no período de 27 a 29 de junho 2018, o Ministério do Turismo atestou, aos repassar os recursos federais, a realização do 'Circuito Cultural Junino de Quadrilhas' (peça 109. p. 5) ;
k) seria um verdadeiro contrassenso que o Ministério do Turismo tivesse repassado os recursos federais, após sessenta dias, ainda que o evento cultural não tenha sido realizado, portanto o entendimento exarado no acórdão ora combatido não encontra respaldo no conjunto fático-probatório dos autos (peça 109. p. 5) ;
l) apenas a partir do ano de 2010, o Ministério do Turismo passou a exigir que a realização de tais eventos culturais fosse comprovada por meio de fotografias, jornal pós-evento, vídeos, CDs, DVDs, entre outros. Não obstante a apresentação da referida documentação constar de cláusula no instrumento de convênio, ela não era obrigatória e indispensável até meados de 2010 (peça 109. p. 5) ;
m) posteriormente, houve a expedição da Portaria 112/2012, do Ministério do Turismo, visando a regulamentação dos instrumentos de transferência voluntária de recursos para apoio aos programas que visem o desenvolvimento do Turismo e a uniformização das condutas adotadas. O art. 59 dessa Portaria dispõe que: 'Na prestação de contas, a comprovação da execução do evento dar-se-á por meio de fotografia (plano aberto e fechado) , jornal pós-evento, vídeo, CD, DVD, entre outros, de cada etapa especificada no plano de trabalho aprovado, evidenciando sua realização e localidade (peça 109. p. 6) ; 
n) entretanto, anteriormente ao ano de 2010, o Ministério do Turismo já havia celebrado diversos convênios que não contemplavam, em seus instrumentos, a obrigatoriedade de comprovação da realização do evento nos moldes da Portaria 112/2012. A apresentação de filmagens, fotografias e/ou outros instrumentos lícitos, constando o nome e a logomarca do Ministério do Turismo, era facultativa até o ano de 2010, independente de previsão, ou não, no instrumento de convênio (peça 109. p. 6) ;
o) foi encaminhada declaração do saudoso Deputado Federal Rômulo Gouveia, PSD/PB, autor da emenda ao Orçamento Geral da União, a este Colendo Tribunal, atestando a realização do evento e a comprovação da regularidade da aplicação dos recursos públicos transferidos por meio do convênio. Assim, existem provas suficientes da realização do evento cultural, pois, além das relevantes declarações emitidas por detentor de cargo eletivo, também foram juntados, aos presentes autos, recibos e comprovantes de transferências, os contratos com empresas privadas e planilha discriminando todos os valores gastos (peça 109. pp. 6-7) .
Análise
12.2.	Inicialmente, convém destacar que o recorrente não apresentou novos documentos que possam caracterizar a efetiva execução do objeto do convênio. Conforme apresentado anteriormente, as presentes contas foram julgadas irregulares e os responsáveis condenados ao pagamento do débito e de multas individuais por não terem apresentado elementos suficientes que permitissem aferir o cumprimento do objeto do convênio em exame, a exemplo de fotografias, filmagens e/ou material de divulgação pós-evento.
12.3.	Nesse aspecto, a Cláusula 3ª, inciso II, alínea m, estabelecia como obrigação da convenente prestar contas na forma estabelecida na Cláusula 12ª (peça 2, p. 34) :
'm) prestar contas deste Convênio, no prazo estabelecido no Parágrafo Terceiro da Cláusula Quarta - Do Prazo de Vigência e na forma prevista na Cláusula Décima Segunda - Da Prestação de Contas deste Instrumento;' 
12.4.	Já a cláusula 12ª, Parágrafo 2º, era clara em estabelecer a necessidade de encaminhamento ao concedente de comprovação da fixação da logomarca do Ministério do Turismo no material promocional e dos anúncios de divulgação do evento (peça 2, p. 45) :
'e) comprovação, por meio de fotografia, jornal, vídeo etc., da fixação da logomarca do Ministério do Turismo no material promocional, na forma estabelecida pela Instrução Normativa n° 31, de 10 de setembro de 2003, da Secretaria de Comunicação do Governo e Gestão Estratégica da Presidência da República;
[...]
h) cópia do comprovante de veiculação e fotografia com o endereço do anúncio em outdoor, frontlight ou luminoso, se for o caso; 
i) comprovação por meio de fotografia nos casos em que houver banners, faixas, troféus e medalhas, de cada peça afixada ou entregue; 
j) cópia do anúncio em vídeos, CD's, DVD's, entre outros, e, ainda, comprovante de veiculação dos anúncios em rádios, tv, jornais, revistas ou catálogos, se for o caso;'
12.5.	Vê-se, assim, que os convenentes tinham conhecimento da necessidade de documentar, por meio de fotografias, diversos atos relacionados à realização do evento. Desse modo, não se mostra razoável supor que o evento tenha ocorrido pela apresentação de parte dos documentos da prestação de contas, a exemplo de recibos e contratos formulados. Tal documentação, dissociada de qualquer comprovação da realização do evento, possibilita aferir somente a realização do pagamento.
12.6.	Quanto ao argumento trazido pelo recorrente de que a realização do evento e a comprovação dos serviços contratados com as empresas foram de conhecimento público e notório amplamente noticiado pela mídia escrita e televisiva, bem como por diversas reportagens à época, mas que seria impossível apresentar nos presentes autos essa comprovação, ante o lapso temporal de doze anos, necessário consignar que os responsáveis estavam obrigados a apresentar a documentação probatória de realização do evento desde 18/12/2008, data prevista para apresentação da prestação de contas (peça 2, p. 105) . Ademais, os responsáveis foram demandados a complementar a prestação de contas, por meio da apresentação desses documentos, em 22/10/2010 (peça 2, p. 62) .  
12.7.	Tem-se, outrossim, que os responsáveis estavam obrigados a apresentar as fotografias e vídeos porque o termo de convênio assim dispunha. Mesmo que os recursos tenham sido repassados após a realização do evento, ao se ter em conta que os responsáveis tinham a intenção de utilizá-los, como fizeram, deveriam ter observado os exatos termos do convênio celebrado para produzir documentação probatória da sua realização. 
12.8.	Do mesmo modo, não servem como elemento de prova a declaração de deputados, que sequer são previstas na prestação de contas, ou mesmo o repasse do recurso em data posterior ao evento. Registre-se que a apresentação de declarações possui reduzido poder probatório no âmbito desta Corte de Contas, consoante pacífica jurisprudência, não servindo como prova do fato declarado em si.
12.9.	Sem a existência de qualquer elemento de convicção que caracterize a realização do evento, não se mostraria razoável aprovar a prestação de contas do convênio. Nessa linha, a jurisprudência pacífica desta Corte de Contas atribui ao responsável o dever de prestar contas da integralidade das verbas federais repassadas. Cabe ao gestor o ônus da prova da boa e regular aplicação desses recursos, por meio de documentação consistente.
12.10.	Tal entendimento encontra fundamento na própria Constituição Federal, artigo 70, parágrafo único, que dispõe que 'Prestará contas qualquer pessoa física ou jurídica, pública ou privada, que utilize, arrecade, guarde, gerencie ou administre dinheiros, bens e valores públicos ou pelos quais a União responda, ou que, em nome desta, assuma obrigações de natureza pecuniária', e no artigo 93 do Decreto-lei 200/1967, segundo o qual, 'Quem quer que utilize dinheiros públicos terá de justificar seu bom e regular emprego na conformidade das leis, regulamentos e normas emanadas das autoridades competentes'.
12.11.	Assim, não é possível comprovar a regular aplicação dos recursos captados por meio do Convênio 912/2008, uma vez que não foi apresentada documentação hábil a esse fim.
13.	Há prejuízo aos princípios da ampla defesa e do contraditório. 
13.1.	O recorrente aduz que há prejuízo aos princípios da ampla defesa e do contraditório, com fundamento nos seguintes argumentos:
a) em decorrência do extenso lapso temporal existente entre a execução do convênio, que ocorreu no ano de 2008, e a instauração da tomada de contas especial, é notória a impossibilidade de acesso às demais provas e documentos de que, as empresas contratadas e seus representantes, poderiam fazer uso em sua defesa (peça 109. p. 7) ;
b) a jurisprudência desta Corte de Contas também reconhece que, nos casos de longo período entre a transferência dos recursos e a respectiva citação, o transcurso do tempo tende a fazer desaparecer provas da execução do objeto do convênio (peça 109. p. 7) ;
c) o presente processo deve ser pautado à luz da garantia constitucional do contraditório e da ampla defesa, assegurada a todos no art. 5°, inciso LV, da Constituição Federal. Tal direito deixa de ser assegurado ao responsável quando lhe faltam meios e recursos inerentes a sua defesa, assim como ocorre no caso concreto, tendo em vista que a obtenção de vídeos e fotos para complementar a comprovação de execução do objeto do convênio é tarefa impossível, ante o excessivo lapso temporal entre a execução do convênio e a instauração da TCE (peça 109. pp. 7-8) .
Análise
13.2.	Inicialmente, convém destacar que o exaurimento do prazo para apresentação da prestação de contas ocorreu em 18/12/2008 (peça 2, p. 105) . Em 22/10/2010, conforme se viu (peça 2, p. 62) foi realizada notificação para que o responsável apresentasse a complementação da prestação de contas do contrato de repasse. Em 16/2/2011, o responsável foi novamente notificado (peça 2, pp. 74 e 76) , acerca do não atendimento dos requisitos de elegibilidade do convênio, informando-lhe que, a manutenção da irregularidade, resultaria na instauração da tomada de contas especial. A despeito disso, o responsável não atendeu à notificação.
13.3.	Naturalmente, a conduta do gestor negligente com seu dever de prestar contas terá consequências para seu exercício de defesa, pois o transcorrer de longo tempo entre a conclusão do objeto e a sua efetiva comprovação podem dificultar o agrupamento de informações e a criação de nexo de causalidade entre elas e o objeto do contrato. Para evitar esse risco, e ao mesmo tempo para atender as disposições constitucionais/legais, deveria o responsável ter prestado contas em sua completude.
13.4.	Observa-se, outrossim, que a instauração do contraditório e da ampla defesa, para fins de condenação dos responsáveis por parte desta Corte, somente se dá na fase externa do processo de tomada de contas especiais, ou seja, por meio de sua regular citação (Acórdão 9747/2020-TCU-Primeira Câmara, Rel. Benjamin Zymler, 2.812/2019-2ª Câmara, Rel. Ana Arraes e 8.570/2017-2ª Câmara, Rel. Vital do Rêgo) , o que ocorreu, por ocasião da realização da citação (peça 17 e 28) e da apresentação das alegações de defesa por parte do recorrente (peça 35) , bem como está sendo novamente exercido por ocasião da presente fase recursal (peça 109) .
13.5.	Assim, não houve violação aos princípios da ampla defesa e do contraditório, tendo em vista que o responsável teve a oportunidade de se manifestar tanto na fase interna da TCE quanto por ocasião da realização da citação, da apresentação das alegações de defesa e na presente fase recursal.
14.	Ocorrência da prescrição
14.1.	O recorrente defende a ocorrência da prescrição na presente tomada de contas especial, com base nos seguintes argumentos: 
	a) a Constituição de 1988 adotou a prescritibilidade como regra, e o fez no capítulo dos Direitos e Deveres Individuais e Coletivos, explicitando as exceções, que são os crimes consistentes na prática do racismo e na ação de grupos armados contra a ordem constitucional e o Estado democrático (artigo 5º, incisos XLII e XLIV) . Também ressalvou as 'ações de ressarcimento' por prejuízos causados ao erário (artigo 37, § 5º - peça 109, p. 8) ;
	b) se somente tais crimes e tais 'ações' são imprescritíveis, há que se admitir a prescrição da pretensão punitiva exercida pelo Estado contra o responsável pela prática de ilícitos administrativo, contábil, financeiro, orçamentário, operacional e patrimonial (peça 109, p. 8) ;
	c) o ordenamento legislativo atribui ao Tribunal de Contas da União o direito de imputar débito e multa (artigos 16, III, e 19, combinado com os artigos 57 e 58, todos da Lei 8.443/1992) , mas não estabelece regra de prescrição ou decadência para a hipótese de sua inércia continuada, ou seja, do não exercício desse direito durante certo lapso de tempo. (peça 109, p. 8-9) ;
	d) a par dessa lacuna, coexistem a imprescritibilidade da pretensão de ressarcimento da Fazenda Pública (artigo 37, § 5º da Constituição) , o prazo de dez anos fixado para a prescrição de todas as pretensões que não sejam reguladas com prazo inferior (artigo 205 do Código Civil de 2002) e o prazo de cinco anos fixado para a prescrição e decadência de direitos exercitáveis pela Fazenda Pública, que se assemelham ao direito não-regulado em questão (artigos 173 e 174 da Lei 5.172/1966; artigo 1º da Lei 9.873/1999 - peça 109, p. 9) ;
	e) as ações imunes à prescrição de que fala o artigo 37, § 5º, da Constituição, têm como causa petendi algum prejuízo sofrido pelo erário. No processo de tomada/prestação de contas, a imputação de débito em razão da prática de desfalque ou desvio de recursos públicos, a nosso ver, equipara-se àquelas ações, sendo, pois, imune a regras legais de prescrição ou decadência. O contrário ocorre com a imputação de débito lastreada na presunção de ocorrência de dano ao erário (Lei 8.433/1992, artigo 16, inciso III, alíneas a, b, c) , podendo vir a ser objeto de regra legal de decadência. Tal como no presente caso, pois a tomada de contas especial foi instaurada em razão de suposta omissão no dever de prestar contas (peça 109, p. 9) ;
	f) a jurisprudência predominante do TCU tem-se afirmado no sentido de admitir como passível de reconhecimento a prescrição da 'cobrança das dívidas ativas da União', no prazo de vinte anos, se o fato que as ensejou tiver ocorrido na vigência do Código Civil de 1916 (artigo 177) , ou dez anos, se ocorrido na vigência do Código atual (artigo 205) , observada a regra de transição do artigo 2.028 (peça 109, p. 9-10) ;
	g) a citação do acusado neste processo não é feita para pagamento da dívida ativa da União; antes, é para exercício do contraditório. Portanto, ao arguir a prescrição em sua defesa prévia, o recorrente o faz tendo por objeto não a cobrança dessa dívida, mas o direito à constituição dela, que poderá ocorrer somente após o trânsito em julgado de eventual acórdão condenatório, consoante o disposto no artigo 24 combinado com o artigo 33 da Lei 8.443/1992, e no artigo 39, § 1º, da Lei 4.320/1964 (peça 109, p. 10) ;
	h) tendo em vista que os atos em análise foram praticados em 26/8/2008 e 27/8/2008 e o ofício de citação do recorrente foi expedido em 13/2/2017, resta demonstra a incidência do instituto da prescrição no presente caso (peça 109, p. 10) ;
	i) a citação do recorrente só foi feita anos depois da prática do ato reputado ilícito, o que além de subjugar o princípio da segurança jurídica, também ofendeu o princípio da ampla defesa, pois, inegavelmente, o seu direito de defesa restou limitado, devido à enorme dificuldade de produção de prova documental (de longe, a mais valorada no processo do TCU) , fazendo com que os ônus da inércia dos agentes da Administração, tais como juros de mora e correção monetária - encargos financeiros cuja incidência ocorre pro rata tempore no período da inércia estatal - sejam suportados exclusivamente pelo acusado (peça 109, pp. 10-11) .
Análise
14.2.	No exame da prescrição, a Serur tem adotado os entendimentos detalhados na peça 135, que contêm, respectivamente, estudo e pronunciamento anteriores da secretaria sobre o tema. Nessas manifestações estão desenvolvidas as seguintes premissas, que serão utilizadas no presente exame:
	a) ao julgar o RE 636.886, o STF conferiu nova interpretação ao art. 37, § 5º, da Constituição Federal, fixando a tese de que 'é prescritível a pretensão de ressarcimento ao erário fundada em decisão de Tribunal de Contas';
	b) as pretensões punitiva e de ressarcimento devem observar o mesmo regime na atividade de controle externo, dado o objetivo comum da prescrição, de fixar prazo para o Tribunal de Contas agir, para caracterizar o ilícito, identificar seu autor, dimensionar as consequências da conduta e impor os efeitos legais, independentemente de tais efeitos terem natureza punitiva ou ressarcitória;
	c) até que sobrevenha norma específica, entende-se que a prescrição das pretensões punitiva e de ressarcimento, no processo de controle externo, deve observar o regime Lei 9.873/1999, na linha dos recentes pronunciamentos do STF a respeito. Assim, sem prejuízo de se realizar o exame da prescrição também segundo o prazo decenal previsto no Código Civil, o critério adotado, na formulação da proposta de encaminhamento, será o da Lei 9.873/1999.
14.3.	Com essas explicações adicionais, passa-se à análise da prescrição no caso em exame, considerando-se as premissas indicadas anteriormente.
Análise da prescrição segundo os critérios do Acórdão 1441/2016-TCU-Plenário.
14.4.	No que se refere à pretensão punitiva, o TCU tem tradicionalmente aplicado os critérios definidos no Acórdão 1441/2016-TCU-Plenário, que, em incidente de uniformização de jurisprudência, orientou-se pela aplicação do Código Civil. Por este acórdão, em linhas gerais, a prescrição subordinar-se-ia ao prazo geral de dez anos (CC, art. 205) , contado a partir da data da ocorrência do fato e interrompido pelo ato que ordenar a citação, a audiência ou a oitiva da parte.
14.5.	Entre outras razões que justificaram a adoção desse critério, destaca-se que o citado dispositivo constitui uma cláusula geral a ser empregada sempre que a pretensão for prescritível, mas a lei não estabelecer um prazo específico, como na hipótese.
14.6.	Aplicando-se essas balizas ao caso em exame em relação à recorrente, verifica-se que entre o dia seguinte ao término do prazo final para entrega da prestação de contas, dia 19/12/2008 (peça 2, p. 105) , e a data do despacho que autorizou a citação do recorrente (interrupção) , 13/2/2017 (peça 15) , passaram-se pouco mais de oito anos. Dessa última data até os dias atuais, não se passaram sequer cinco anos.
14.7.	Considerando a premissa de que as pretensões punitiva e de ressarcimento se submetem ao mesmo regime, conclui-se pela possibilidade de aplicação de multa e de condenação ao ressarcimento, por não estarem prescritas, caso fossem adotados, para ambos os fins, os parâmetros definidos no Acórdão 1441/2016-TCU-Plenário.
Análise da prescrição pelo regime da Lei 9.873/1999 (MS 32.201) .
14.8. 	Adotando-se as premissas fixadas na Lei 9.873/1999 ao caso em exame, observa-se que também não teria ocorrido a prescrição. Para tanto, é preciso considerar os seguintes parâmetros:
	a) Termo inicial:
14.9.	A Lei 9.873/1999, art. 1º, parte final, traz previsão expressa a respeito do início do prazo em se tratando de infração de caráter permanente ou continuado. Nesta hipótese, a prescrição começa a correr não da data de cada fato, e sim 'do dia em que tiver cessado' a permanência ou a continuidade.
14.10.	Na hipótese em exame, estão presentes os requisitos típicos de uma infração permanente. É certo que a aplicação dos recursos pode ser fiscalizada a qualquer tempo pelo concedente e, se algum ilícito for constatado nesse acompanhamento, já surge a possibilidade de agir e, portanto, a prescrição da reparação do dano. Se o ilícito não foi constatado antes, contudo, há um momento certo para aferição do cumprimento das obrigações do proponente, que se dá exatamente com a prestação de contas. Logo, enquanto não exaurido o prazo para a aplicação dos recursos e a correspondente prestação de contas, não flui prazo prescricional (CC, art. 199, II) .
14.11.	Considerando que a prestação de contas do convênio ocorreu em 15/12/2008 (peça 2, p. 55) , tem-se que esse é termo inicial do prazo prescricional. 
	b) Prazo:
14.12.	A Lei 9.873/1999 apresenta um prazo geral, de cinco anos (art. 1º) , e um prazo especial, previsto no art. 1º, § 2º, a saber: 'quando o fato objeto da ação punitiva da Administração também constituir crime, a prescrição reger-se-á pelo prazo previsto na lei penal'. Entretanto, essa hipótese não se aplica ao caso em exame.
	c) Interrupções por atos inequívocos de apuração dos fatos:
14.13.	No regime da Lei 9.873/1999, a prescrição se interrompe 'por qualquer ato inequívoco, que importe apuração do fato' (art. 2º, II) , como por exemplo, sindicâncias, processo administrativo disciplinar, auditorias, ocasião em que são apurados a legalidade dos atos e, constatando irregularidades, desencadeiam as providências ressarcitórias e punitivas cabíveis. Com esse fundamento, de acordo com os documentos constantes dos autos, verificou-se que a prescrição foi interrompida:
a) em 16/9/2010, com a Nota Técnica 129/2010 (peça 2, pp. 57-61) ;
b) em 19/11/2010, com a Nota Técnica de Reanálise 1.361/2010 (peça 2, pp. 70-73) ;
c) em 20/10/2014, com o Relatório da TCE 555/2014 (peça 2, pp. 87-91) ;
b) em 12/11/2014, com o Relatório de Auditoria 2.206/2014, da Controladoria Geral da União (peça 2, pp. 111-114) ;
c) em 2/3/2015, com a autuação do presente processo de TCE, visando a apuração de irregularidades.
d) Interrupções pela notificação ou citação dos responsáveis:
14.14.	A prescrição também é interrompida 'pela notificação ou citação do indiciado ou acusado, inclusive por meio de edital', nos termos do art. 2º, I, da Lei 9.873/1999. E, no regime dessa lei, a interrupção se dá pela citação ou audiência propriamente dita, e não pelo despacho que a ordena. Com esse fundamento, houve a interrupção:
Notificação (fase interna) 
	Data da notificação (interrupção) 
	Responsável notificado
	AR ou Resposta 

	17/10/2012
	Raimundo Cavalcante Rodrigues
	peça 2, p.79

	31/10/2012
	Centro de Iniciativa Turística - Cenitur 
	peça 2, p.79

	24/09/2014
	Felipe Cavalcanti Rodrigues 
	peça 2, p.82

Citação (fase externa) 
	Data da citação (interrupção) 
	Responsável citado 
	AR ou Resposta 

	22/02/2017
	Raimundo Cavalcante Rodrigues
	peça 28

	02/03/2017
	Centro de Iniciativa Turística - Cenitur 
	peça 29

	22/02/2017
	Felipe Cavalcanti Rodrigues 
	peça 27

	e) Interrupção pela decisão condenatória recorrível:
14.15.	A prescrição também se interrompe 'pela decisão condenatória recorrível' (art. 2º, III, da Lei 9.873/1999) , ocorrida na data da sessão virtual de julgamento do acórdão condenatório que foi em 22/9/2020 (peça 83) .
	f) Da prescrição intercorrente:
14.16.	Nos termos do art. 1º, § 1º, da Lei 9.873/1999, opera-se a prescrição intercorrente se o processo ficar paralisado por mais de três anos, aguardando 'julgamento ou despacho'.
14.17.	Note-se que há uma correlação entre essa hipótese e as causas de interrupção da prescrição do art. 2º. Com efeito, uma vez praticada a infração à legislação ou interrompida a prescrição por alguma das hipóteses do art. 2º, o processo não pode ficar inativo, sem qualquer inovação processual relevante, por mais de três anos.
14.18.	Trata-se de prazo específico, não se aplicando nem o prazo geral de cinco anos nem o prazo especial, da lei penal (§ 2º) . A finalidade da prescrição intercorrente, com seu prazo próprio, é a de assegurar a eficiência e celeridade nas apurações administrativas. Seria contrário a essa finalidade a paralisação injustificada do processo por período maior que o triênio estabelecido para a hipótese.
14.19.	A extrapolação do prazo de três anos, sem inovação relevante no processo, pode configurar negligência. Por isso, além de se operar a prescrição, deve-se promover a 'apuração da responsabilidade funcional decorrente da paralisação, se for o caso'.
14.20.	Especificamente quanto a esta TCE, não se verificou a paralisação do processo por prazo superior ao interregno trienal, uma vez que entre a sua autuação e a citação, e entre esta última e o acórdão recorrido foram realizados diversos despachos - providências internas e externas que importaram em impulso processual (peças 3, 14, 55, 64 e 70) , de forma que não houve incidência da prescrição intercorrente prevista naquela lei. 
14.21.	Mesmo que se tenha em conta a fase interna da TCE, entre a emissão da Nota Técnica de Reanálise 1.361/2010 (peça 2, pp. 70-73) , em 19/11/2010, e a data de notificação de Felipe Cavalcanti Rodrigues (peça 2, p. 82) , em 24/9/2014, ocorreram diversos despachos - providências internas e externas que importaram em impulso processual (peça 8, pp. 118, 119, 140 e 141) , além da notificação ocorrida em outubro de 2012, anteriormente indicada, de modo a estar igualmente afastada a possibilidade de incidência da prescrição intercorrente prevista naquela lei. 
	g) Conclusão:
14.22.	Observa-se, pelos eventos indicados, que em nenhum momento transcorreu prazo suficiente para se operar a prescrição (nem mesmo ao se considerar o prazo geral de cinco anos) , tomando-se como referência a Lei 9.873/1999, tida pelo STF como norma regente da prescrição da pretensão punitiva pelo TCU.
14.23.	Partindo-se da premissa de que a pretensão reparatória segue as mesmas balizas, enquanto não houver norma específica a respeito, a demonstração de que não se operou a prescrição punitiva impõe, como consequência, a conclusão de que também é viável a condenação ao ressarcimento do prejuízo apurado nos autos.
14.24.	Assim, qualquer que seja a premissa adotada (da imprescritibilidade, da prescritibilidade pelo regime do Código Civil ou da prescritibilidade pelo regime da Lei 9.873/1999) , verifica-se que, em nenhuma hipótese, o prazo extintivo foi extrapolado.
15.	Não está caracterizado o dolo ou a culpa do responsável.
15.1.	O recorrente considera que não está caracterizado o dolo ou a culpa do responsável, com esteio nos seguintes argumentos: 
	a) está devidamente comprovado que o recorrente não se comportou com dolo em qualquer momento. Também não foi observada a existência de culpa, pois aquilo que eventualmente tenha causado a suposta omissão no dever de prestar contas adveio da conduta irresponsável das empresas contratadas Sheila Promoções e Eventos - ME e Anchieta Promoções e Eventos - ME (peça 109, p. 11) . 
Análise
15.2.	Na esfera de atuação do TCU, a responsabilização por irregularidades na gestão de recursos públicos independe de dolo ou má-fé do agente, bastando a configuração do liame causal entre a conduta irregular e o resultado danoso. Para atribuição dessa conduta irregular ao responsável, o TCU perscruta a conduta dos agentes sob sua jurisdição examinando a correspondente responsabilidade subjetiva, que tem como um de seus pressupostos a existência de culpa lato sensu. Esta é constituída pelo dolo (ação voluntária) e pela culpa stricto sensu (violação a um dever jurídico por imprudência, imperícia ou negligência) .
15.3.	Além disso, necessário observar que a jurisprudência do Tribunal evoluiu (Acórdão 2391/2018-TCU-Plenário, de relatoria do Ministro Benjamin Zymler; 5.864/2021-TCU-2ª Câmara, de relatoria do Ministro Aroldo Cedraz; 4.771/2019-TCU-1ª Câmara, de relatoria do Ministro Benjamin Zymler) para considerar, no exame da culpabilidade, as inovações trazidas ao ordenamento jurídico por meio da Lei 13.655/2018, que deu novos contornos ao Decreto-Lei 4.657, de 1942 (Lei de Introdução às Normas do Direito Brasileiro) .
15.4.	O art. 28 da sobredita Lei, determina que 'o agente público responderá pessoalmente por suas decisões ou opiniões técnicas em caso de dolo ou erro grosseiro'. O art. 12, § 1°, do Decreto 9.830/2019 considera erro grosseiro, por seu turno, aquele manifesto, evidente e inescusável praticado com culpa grave, caracterizado por ação ou omissão com elevado grau de negligência, imprudência ou imperícia. O erro grosseiro, para fins de responsabilização no âmbito desta Corte de Contas, então, é o que decorre de uma grave inobservância de um dever de cuidado, isto é, o que foi praticado com culpa grave.
15.5.	Resta evidente da análise dos autos que o recorrente conhecia, e tinha o dever de conhecer, os termos do Convênio 912/2008. Igualmente, estava claro que deveria ter apresentado documentação probatória de realização do evento. Ao optar, de forma consciente, em descumprir as balizas claras e inequívocas do termo de convênio, o recorrente agiu com uma grave inobservância de um dever de cuidado com os recursos públicos que estavam sob sua gestão. Ademais, a responsabilidade de prestar contas era do convenente e não das empresas por ele contratadas.
15.6.	Portanto, resta caracterizada a culpa dos responsáveis para efeito de atribuição da responsabilidade no âmbito do TCU, uma vez que não foi apresentada documentação probatória de realização do evento objeto do Convênio 912/2008 e que os responsáveis, ao descumprir as balizas claras e inequívocas do termo de convênio, agiram com uma grave inobservância de um dever de cuidado com os recursos públicos que estavam sob sua gestão.
CONCLUSÃO
16.	Das análises anteriores, conclui-se que:
	a) não é possível comprovar a regular aplicação dos recursos captados por meio do Convênio 912/2008, uma vez que não foi apresentada documentação hábil a esse fim;
	b) não houve violação aos princípios da ampla defesa e do contraditório, tendo em vista que o responsável teve a oportunidade de se manifestar tanto na fase interna da TCE quanto por ocasião da realização da citação, da apresentação das alegações de defesa e na presente fase recursal;
	c) não se operou a prescrição do débito nem a prescrição da pretensão punitiva, qualquer que seja a premissa adotada (da imprescritibilidade, da prescritibilidade pelo regime do Código Civil ou da prescritibilidade pelo regime da Lei 9.873/1999) ;
	d) resta caracterizada a culpa dos responsáveis para efeito de atribuição da responsabilidade no âmbito do TCU, uma vez que não foi apresentada documentação probatória de realização do evento objeto do Convênio 912/2008 e que os responsáveis, ao descumprir as balizas claras e inequívocas do termo de convênio, agiram com uma grave inobservância de um dever de cuidado com os recursos públicos que estavam sob sua gestão.
17.	 Com base nessas conclusões, propõe-se o não provimento do recurso, uma vez que os argumentos ofertados pelo recorrente não tiveram o condão de elidir as irregularidades inquinadas e nada adicionam aos arrazoados já rejeitados pelo Tribunal, perdurando válidas as razões de decidir consubstanciadas no acórdão atacado.
PROPOSTA DE ENCAMINHAMENTO
18.	Ante o exposto, com fundamento nos artigos 32, inciso I; e 33, da Lei 8.443/1992, submetem-se os autos à consideração superior, com posterior encaminhamento ao Ministério Público junto ao Tribunal de Contas da União e ao Gabinete do Relator, propondo:
a) conhecer do recurso interposto e, no mérito, negar-lhe provimento;
b) comunicar a deliberação que vier a ser proferida por esta Corte ao recorrente, ao Ministério do Turismo e aos demais interessados."
	É o relatório.

Shara Maria da Silva Chamorro (55011/OAB-DF) e outros, representando Raimundo Cavalcante Rodrigues e Cenitur - Centro de Iniciativa Turística.

Procurador Marinus Eduardo De Vries Marsico

TOMADA DE CONTAS ESPECIAL. CONTAS JULGADAS IRREGULARES. DÉBITO. MULTA. RECURSO DE RECONSIDERAÇÃO. CONHECIMENTO. NÃO OCORRÊNCIA DA PRESCRIÇÃO. ARGUMENTOS INSUFICIENTES PARA A REFORMA DO ACÓRDÃO. NEGATIVA DE PROVIMENTO. ENVIO DE CÓPIA AOS INTERESSADOS.

TOMADA DE CONTAS ESPECIAL (TCE)

Secretaria de Recursos (Serur)

As contas do Centro de Iniciativa Turística - Cenitur, de Raimundo Cavalcante Rodrigues (presidente) e de Felipe Cavalcanti Rodrigues (tesoureiro) foram julgadas irregulares por meio do Acórdão 10176/2020-TCU-Segunda Câmara, em decorrência de irregularidades na documentação exigida para prestação de contas do Convênio 912/2008 (Siafi 629882) , celebrado com o Ministério do Turismo, cujo objeto era o apoio à realização do projeto intitulado 'Circuito Cultural Junino de Quadrilhas' na cidade de Campina Grande-PB.
Irresignado, o presidente do Cenitur apresentou recurso de reconsideração em que argumenta, em síntese, que: (i) os elementos trazidos aos autos são suficientes para elidir as irregularidades relacionadas ao convênio; (ii) houve prejuízo aos princípios da ampla defesa e do contraditório; (iii) ocorreu a prescrição; e (iv) não está caracterizado o dolo ou a culpa do responsável.
A Secretaria de Recursos (Serur) manifestou-se pela negativa de provimento ao recurso, sob os seguintes fundamentos: (i) não foi apresentada documentação hábil a comprovar a efetiva realização dos eventos previstos no ajuste; (ii) foram respeitados os princípios da ampla defesa e do contraditório, tendo sido assegurada ao responsável a oportunidade de se manifestar tanto na fase interna da TCE quanto na externa; (iii) não ocorreu a prescrição da pretensão punitiva nem da reparatória, qualquer que seja o regime considerado (imprescritibilidade, Código Civil ou Lei 9.873/1999) ; e (iv) restou caracterizada a culpa dos responsáveis, uma vez que não apresentaram a documentação probatória da realização dos eventos objeto do convênio.
O Ministério Público junto ao TCU (MPTCU) manifestou-se de acordo com a Serur.
Inicialmente, ratifico o despacho exarado no sentido de que o recurso de reconsideração deve ser conhecido, porquanto preenche os requisitos de admissibilidade previstos no arts. 32 e 33 da Lei 8.443/1992.
Alinho-me aos pareceres e adoto seus fundamentos como minhas razões de decidir.
De fato, desde 18/12/2008, data limite para prestação de contas do convênio, o responsável deveria ter entregue ao concedente elementos que comprovassem a realização dos eventos, tais como fotografias, jornais, vídeos, etc. Não lhe faltaram oportunidades, haja vista que foi instado a fazê-lo em diversas ocasiões, tanto pelo repassador dos recursos quanto por este Tribunal. Embora essa obrigação constasse de forma expressa no termo de convênio, nenhum desses comprovantes foi apresentado até o momento.
Nesta fase processual, o recorrente afirma que "realizou uma busca minuciosa e encontrou diversas fotografias, cartazes, folders, banner, CD da mídia de rádio e carros de som e DVD da mídia de televisão", os quais acostou aos autos, a título de novos elementos, à peça 134.
Trata-se, na verdade, de fotografias de exibições de quadrilhas em um espaço semelhante a um ginásio, sem qualquer identificação do evento, da data ou do local. Tais informações foram sobrepostas às fotos com uso de recursos gráficos ou de edição.
Há também fotos de pessoas, num escritório, vestindo camisetas alusivas ao evento, sem qualquer elemento que possa identificar a data em que as imagens foram captadas. Da mesma forma, há um vídeo produzido a partir de telas geradas em aplicativos e de fotografias, com uma música junina ao fundo, sem nenhum elemento que possa efetivamente relacionar as imagens com o objeto do convênio.
A documentação acostada pelo recorrente inclui, ainda, arquivos do tipo trilha de áudio de CD, os quais também não contêm informação que permita minimamente suspeitar que tenham sido utilizados em rádios ou carros de som. O mesmo se pode dizer em relação a um cartaz que foi apresentado, sem evidências de que tenha sido utilizado para promover o evento.
Não há, portanto, como considerar que tal documentação seja apta a comprovar a realização do objeto do convênio.
Quanto ao alegado prejuízo à ampla defesa, saliento que o responsável foi notificado em 22/10/2010, menos de dois anos após a prestação de contas, para apresentar os comprovantes faltantes. Novamente, foi chamado em 16/2/2011 a sanar a irregularidade das contas, mas não o fez. No âmbito do TCU, foi regularmente citado e teve suas alegações de defesa analisadas.
No que tange à prescrição da pretensão reparatória, é de ampla ciência que o Supremo Tribunal Federal - STF, ao apreciar o Recurso Extraordinário - RE 636.886, fixou, em repercussão geral, a tese de que "É prescritível a pretensão de ressarcimento ao erário fundada em acórdão de Tribunal de Contas" (Tema 899) . 
Entretanto, esta Corte tem se guiado pelo entendimento de que tal tese diz respeito à fase de execução judicial de deliberação do Tribunal de Contas, tanto assim que, para resolver o caso concreto em que foi delineada, foi necessária a utilização da Lei 6.830/1980, a Lei de Execuções Fiscais, diploma legal evidentemente inaplicável à fase que antecede a formação do título executivo extrajudicial, caracterizada pela atuação do órgão de controle externo até a prolação do acórdão.
Assim, continuam hígidos o posicionamento fixado pelo STF, em 2008, no Mandado de Segurança - MS 26.210, oportunidade em que foi fixada a tese da imprescritibilidade das ações de ressarcimento ao erário, e a Súmula TCU 282, cujo conteúdo é no mesmo sentido.
Da mesma forma, no que se refere à prescrição da pretensão punitiva, também esta não ocorreu, uma vez que as contas foram prestadas em 18/12/2008 e a determinação para citação dos responsáveis deu-se em 13/12/2017, ou seja, em intervalo inferior a dez anos, consoante os critérios do Acórdão 1441/2016-TCU-Plenário, da relatoria do Ministro Benjamin Zymler, que pacificou a questão ao decidir em incidente de uniformização de jurisprudência. 
Por fim, não há como acolher a alegação de que a culpa do recorrente não está caracterizada nos autos. O Cenitur contratou duas empresas para auxiliá-lo na concretização do objeto do convênio, porém deixou de exigir delas a entrega de provas da efetiva realização dos eventos. Ao descumprir obrigações expressas do termo de convênio, por ele pactuado livremente, o responsável agiu com culpa grave.
	Ante o exposto, VOTO pela adoção da minuta de acórdão que submeto a este Colegiado.
TCU, Sala das Sessões, em 24 de agosto de 2021.
JORGE OLIVEIRA 
Relator